【裁判字號】    92,訴,388
【裁判日期】    921008
【裁判案由】    給付工程款
【裁判全文】
臺灣高雄地方法院民事判決  九十二年度訴字第三八八號
    原      告  良將空調工程有限公司
    法定代理人  丁○○
    訴訟代理人  甲○○
    被      告  長家營造工程股份有限公司
                            設.
    法定代理人  戊○○      住.
    被      告  康軒文教事業股份有限公司
                            設台北縣新店市○○路○段二一八巷十一號
    法定代理人  丙○○      住.
    訴訟代理人  張寧律師
右當事人間請求給付工程款事件，經本院於民國九十二年九月五日言詞辯論終結，判
決如左：
    主    文
原告之訴及假執行之聲請均駁回。
訴訟費用由原告負擔。
    事    實
壹、原告方面：
  一、聲明：求為判決
      (1)、先位聲明：
        、被告應連帶給付原告新台幣（下同）三百九十五萬八千五百五十二元及
            自起訴狀繕本送達之翌日起至清償日止按年息百分之五計算之利息。
        、願供擔保請准為假執行之宣告。
      (2)、備位聲明：
        、被告應將位於高雄市○鎮區○○路三號「康軒文教高雄九層工業大樓」
            內之空調機器設備（螺旋式冰水機組、冰水泵、備用水泵、冷卻水泵各
            乙台、組合式空氣調節箱八台、小型冷風機一百七十一台）返還原告。
        、願供擔保請准為假執行之宣告。
  二、陳述：
    (1)、伊於民國九十年六月間以總價九百二十六萬八千六百四十四元向被告長家營
        造工程股份有限公司（下稱長家公司）承攬其向被告康軒文教事業股份有限
        公司（下稱康軒公司）承包之「高雄九層工業大樓新建工程」（原為弘元興
        業股份有限公司定作，嗣經三方協議概括轉讓予被告康軒公司）中之空調機
        器設備及安裝工程，而被告長家公司於工期中除支付部分款項外，餘款三百
        九十五萬八千五百五十二元即因財務困難而未為給付，其為確保該工程順利
        進行，乃委由工地主任即訴外人己○○出面出具與被告康軒公司所簽立內載
        「同意爾後有關本工程被告康軒公司應支付予被告長家公司之工程款直接由
        被告康軒公司以監督付款之方式逕行支付被告長家公司之下包廠商」之協議
        書以要求包商繼續施工，而伊經通知後隨即允諾並為施工，惟系爭工程將屆
        完工之時，被告等竟皆推辭付款，然被告長家公司業已協議由被告康軒公司
        承擔其債務，伊就此並為同意，該債務自已移轉於被告康軒公司，且依協議
        書內容，被告康軒公司僅於被告長家公司得領取之原工程合約之總工程款金
        額範圍內代為處理被告長家公司下包之監督付款事宜，故被告就此自應負同
        一之債務，為此乃依法請求被告應連帶給付如先位聲明所示之金額及其遲延
        利息，惟若鈞院認被告間並無債務承擔之事實，然被告長家公司就系爭應付
        款項乃因可歸責於其之事由致遲延給付且亦無力清償，伊業已催告其給付仍
        未為履行而對之通知解除系爭契約，而系爭空調設備依約於尚未驗收點交前
        仍屬伊所有，為此乃備位聲明被告應將如備位聲明所示之空調設備予以返還
        。
    (2)、被告長家公司於九十一年七月至十月份所開立予被告康軒公司之請款發票共
        二十八張計一千三百九十四萬五千五百七十八元，而被告康軒公司一再否認
        被告長家公司當時依照協議內容已將請款發票送交，且已收者並退還給被告
        長家公司云云，然被告康軒公司就此全部發票所示金額根本未付款予被告長
        家公司，且並已將此全部金額轉向國稅局高雄市三民稅捐稽微所報稅，其所
        謂已將該諸發票退還予被告長家公司，與事實根本不符，且依該協議書內容
        所載之監督付款方式，依證人己○○所言乃指由被告長家公司將應付款之名
        冊送交被告康軒公司審核完成後，再開立發票交被告康軒公司而由其付款，
        今被告長家公司既然已將名單送交被告康軒公司，並由被告康軒公司指示開
        立發票準備付款，其事後否認承擔付款，實係因其在各下包廠商配合下順利
        取得執照及權狀之目的已達即已不需下包廠商之配合，其行與誠實信用之原
        則顯相違背。
    (3)、系爭協議書之內容並無九十一年九月十日以後進場施工者方由被告康軒文教
        監督付款之記載，而被告康軒公司雖將該協議書第一條所載「爾後」二字解
        讀為簽定協議書之後方進場施工者始有監督付款之適用，然該協議書第六條
        亦有「爾後」等字樣之記載，此若解讀為簽立協議書之後者，該條之記載即
        無意義，是該協議書第一條之所以有「爾後」之記載，乃依工程契約約定為
        按工程進度請款，因被告長家公司財務發生困難，被告康軒公司不放心亦不
        信任將階段請款發放予被告長家公司，因此才有下游廠商請款時，被告長家
        公司應以書面通知後，再由被告康軒公司直接向下游廠商為付款而跳過被告
        長家公司，由此可知，此所謂「爾後」係指簽定協議書之後，下游廠商有請
        款時直接支付予下游廠商，以協議書取代被告長家公司依階段性請款之事，
        此方為協議書之真意。
    (4)、伊乃依與被告長家公司所訂工程合約及預定買賣契約書而承攬並安裝系爭工
        業大樓之空調機器設備及施工，而系爭空調機器設備乃係被告長家公司向伊
        所購買，依該買責契約書第十四條規定：「本工程材料在未正式完成交接結
        算前，雙方均不得轉讓、轉賣或貸與第三人，或以供抵押權及其他擔保」，
        系爭空調設備在尚未驗收點交前仍屬伊所有，而該空調設備現雖為被告康軒
        公司占有，惟該設備現尚未完工、驗收亦未點交，其所有權自仍屬伊所有，
        被告康軒公司自無使用收益之權，而被告康軒公司已於九十二年一月三日通
        知被告長家公司解除契約，伊亦以被告康軒公司遲延付款而為解約，伊自得
        本於所有權之法律權源請求被告返還如備位聲明所示之機器設備，而被告康
        軒公司雖辯以系爭設備已驗收完成，惟被告長家公司申報竣工日期乃為九十
        一年八月三十日，並非被告康軒公司所稱之同年十二月十九日，且依證人己
        ○○所言，系爭工程於訂立協議書之時並未完全完工，則被告康軒公司於未
        完工之工程將如何點交、驗收，且縱被告康軒公司已取得系爭建物之使用執
        照，惟該空調設備並非不動產，且係僅以外裝螺絲固定於該建築物之上而非
        不得拆除，其自非使用執照所稱建築物，再者，系爭空調機器設備與一般動
        產不同，必須配合施工及安裝，經試機、驗收確保無誤後方能點交，而系爭
        空調機器設備尚未完全完工，被告長家公司依常理當不致於將尚未完工之半
        成品轉讓之可能，而被告康軒公司就此屬買賣之一種之系爭設備安裝既未給
        付買賣價金，其在未經交付之情下據為己用，此難謂與民法第八百零一條、
        第九百四十八條所規定之善意受讓之要件相符，被告康軒公司所辯均無足採
        。
  三、證據：提出工程材料合約書、協議書、請款明細、統一發票、出貨單、空調設
            備計價單、工程估驗計價單、財政部台灣省北區國稅局新店稽徵所北區
            國稅新店三字第○九二一○○六一○五號函、存證信函、階段請款表、
            新建大樓工程契約、建物所有權狀、新建大樓工程契約轉讓協議書、使
            用執照、財政部高雄市國稅局三民稽徵所財高國稅三營業字第０九二０
            ０一九三二七號函等件為證，並聲請訊問證人乙○○、庚○○、己○○
            。
貳、被告方面：
  甲、被告長家公司部分：
      被告長家公司未於言詞辯論期日到場，亦未提出之書狀作何聲明或陳述。
  乙、被告康軒公司部分：
  一、聲明：求為判決
            (1)、駁回原告之訴及假執行之聲請。
            (2)、如受不利之判決，願供擔保免為假執行
  二、陳述：
    (1)、被告長家公司於財務發生困難後，伊為使下包廠商願繼續施工，乃於九十一
        年九月九日與被告長家公司簽立協議書，而該協議書第一條乃約明「爾後有
        關本工程應支付予乙方（即被告長家公司）之工程款，直接由甲方（即伊公
        司）以監督付款之方式，逕行支付予本工程中乙方之下包廠商」，第三條則
        約定「甲方僅於乙方得領取之原工程合約之總工程款金額範圍內，代為處理
        乙方下包之監督付款事宜，並不負責或保證乙方之下包工程款之完全獲償，
        乙方與其下包之廠商之債權債務關係，與甲方無關」，上開條款中不僅完全
        未提到債務承擔，尚且明確表示被告長家公司與下包廠商間之債權債務關係
        與伊無關，伊與被告長家公司間自無所謂債務承擔之關係，且伊應給付予被
        告長家公司之工程款俱已支付完畢，若認伊應對先前施工請款者再行給付，
        無異令伊重覆付款，是依上開協議書所載，伊監督付款之範圍自僅及於九十
        一年九月十日以後施作工程所發生之工程款，原告所提之請款明細表縱令為
        真，惟此均係在九十一年九月九日以前即已完工，其既未於協議後繼續施工
        ，所請求之工程款即非上開協議書中伊允諾監督付款之範圍，況原告並非該
        伊與被告長家公司所簽訂協議書之當事人，且依協議書第三條之規定，下包
        廠商應向被告長家公司請款，再由被告長家公司通知伊監督付款，原告自亦
        不得憑該協議書逕向伊請求付款，原告請求自屬無據。
    (2)、原告所提出之財政部台灣省北區國稅局新店稽徵所函所示之發票，乃分係本
        件工程之第二十五期款、第二期追加款，伊業均將該款項匯予被告長家公司
        ，此諸發票不僅時間在協議書之前，且其總數根本與監督付款無關，另原告
        所提被告長家公司寄給伊之高雄十七支局存證信函第四號，係因被告長家公
        司延宕工程造成伊鉅大損失，伊乃以存證信函向其請求損害賠償後始提出，
        足認伊與被告長家公司間尚有複雜之糾葛，且證人己○○亦於鈞院九十二年
        度訴字第四七○號給付工程款事件中證稱被告長家公司施作之部分均已按施
        工進度請款完畢，故該存證信函並不足為被告長家公司尚有未領工程款之證
        明，且證人己○○並證稱原告完成之比例約有百分二、三十，惟原告自行提
        出之工程設備估價單第五次及工程估驗估價單第七次，完成部分分別為百分
        之八十六及百分九十三，此與證人己○○證詞尚相當之差距，足證原告請求
        之工程未付款尚存不實，原告仍應就此舉證責任。
    (3)、系爭空調機器設備業由伊依與被告長家公司間之新建大樓工程契約由其交付
        取得所有，此與被告長家公司是否付清買賣價金無關，而原告主張其與被告
        長家公司間之預定買賣契約書第十四條約定「不得轉讓、買賣或貸予第三者
        」，核其內容至多僅對被告長家公司具債權之拘束力而已，對預定買賣契約
        書當事人以外之伊自不生效力，且伊亦不知其間之約定，而伊係系爭大樓之
        起造人，並由伊依工程進度逐次驗收，最後一次驗收請款為九十一年七月十
        六日，而原告之工程已包含在九十一年七月十六日以前之給付中，系爭已安
        裝之空調機器設備自已驗收交付，退步言，縱令被告長家公司於交付之前未
        取得系爭已安裝之空調機器設備之所有權，惟該物既已交付予伊而為伊善意
        受讓所占有，依民法第八百零一條、第九百四十八條之規定，伊亦已取得系
        爭物品之所有權，原告之備位聲明仍無理由。
  三、證據：提出工程日報表、協議書、統一發票、工程請款單、傳票、營業人銷貨
            退回進貨退出或折讓證明單、匯款回條聯、存證信函、使用執照、階段
            請款表、建物登記謄本等件為證，並聲請訊問證人余天德。
    理      由
一、本件被告長家公司未於言詞辯論期日到場，經核無民事訴訟法第三百八十六條所
    列各款之情形，爰依原告之聲請，准由其一造辯論而為判決。
二、按訴狀送達後，除有請求之基礎事實同一、因情事變更而以他項聲明代最初之聲
    明等外，原告不得將原訴變更或追加他訴，民事訴訟法第二百五十五條第一項第
    二、四款定有明文。本件原告於起訴時乃以工程契約關係、債務承擔為其對被告
    長家公司、康軒公司之請求權基礎，嗣於言詞辯論期日中則「追加」所有物返還
    請求權為其訴訟標的，而此之「追加」固為被告所反對，惟此二者所緣之事實均
    係被告長家公司無力支付工程款所生，其請求之基礎事實尚屬同一，且原告主張
    解除與被告長家公司所訂之工程契約後，其間之關係業因此之解除而溯及消滅，
    其所得主張者業與起訴時之請求權基礎大相逕庭，對被告長家公司所謂之先位聲
    明更因此而無存在之餘地，其自得因此情事變更而以他項聲明代最初之聲明，是
    原告於解除契約後「追加」（應為變更）以所有物返還請求權為其請求權基礎，
    於法尚無不合，自應予以准許，合先敘明。
三、本件原告主張伊於上開時日以總價九百二十六萬八千六百四十四元向被告長家公
    司承攬其向被告康軒公司承包之「高雄九層工業大樓新建工程」中之空調機器設
    備及安裝工程，而被告長家公司於工期中除支付部分款項外，餘款三百九十五萬
    八千五百五十二元即因財務困難而未為給付，其為確保該工程順利進行，乃與被
    告康軒公司簽立內載「同意爾後有關本工程被告康軒公司應支付予被告長家公司
    之工程款直接由被告康軒公司以監督付款之方式逕行支付被告長家公司之下包廠
    商」之協議書以要求包商繼續施工，而伊經被告長家公司通知後隨即允諾並為施
    工，惟該工程將屆完工之時，被告等竟皆推辭付款，然被告長家公司業已協議由
    被告康軒公司承擔其債務，伊就此並為同意，該債務自已移轉於被告康軒公司，
    且依協議書內容，被告康軒公司僅於被告長家公司得領取之原工程合約之總工程
    款金額範圍內代為處理被告長家公司下包之監督付款事宜，故被告就此自應負同
    一之債務，為此乃依法請求被告應連帶給付如先位聲明所示之金額及其遲延利息
    ，惟若鈞院認被告間並無債務承擔之事實，然被告長家公司就系爭應付款項乃因
    可歸責於其之事由致遲延給付且亦無力清償，伊業已催告其給付因未為履行而對
    之通知解除系爭契約，而系爭空調設備依約於尚未驗收點交前仍屬伊所有，為此
    乃備位聲明被告應將如備位聲明所示之空調設備予以返還等語，被告長家公司未
    於言詞辯論期日到場，復未提出之書狀答辯以供本院斟酌，而被告康軒公司則以
    被告長家公司因財務發生困難，伊為使下包廠商願繼續施工，乃與其簽立協議書
    ，而該協議書中不僅完全未提到債務承擔，更已表明被告長家公司與下包廠商間
    之債權債務關係與伊無關，伊與被告長家公司間自無所謂債務承擔之關係，且上
    開監督付款之範圍自僅及於九十一年九月十日以後施作工程所發生之工程款，原
    告主張之請款乃在九十一年九月九日以前即已完工，其請求之工程款自非該協議
    書中伊允諾監督付款之範圍，而系爭空調機器設備業由伊依與被告長家公司間之
    新建大樓工程契約由其交付取得所有，此與被告長家公司是否對原告付清買賣價
    金無關，其主張與被告長家公司間有約定該設備不得轉讓、買賣或貸予第三者，
    核其內容至多僅對被告長家公司具債權之拘束力而已，對該買賣契約書當事人以
    外之伊自不生效力，且伊係系爭大樓之起造人，並已依工程進度逐次驗收完畢，
    縱令被告長家公司於交付之前未取得系爭已安裝之空調機器設備之所有權，惟該
    物既已交付予伊而為伊善意受讓所占有，依民法第八百零一條、第九百四十八條
    之規定，伊亦已取得系爭物品之所有權，原告請求自屬無據等語置辯。
四、本件原告主張伊於上開時日向被告長家公司承攬其向被告康軒公司所承包之「高
    雄九層工業大樓新建工程」（原為弘元興業股份有限公司定作，嗣經三方協議概
    括轉讓予被告康軒公司）中之空調機器設備及安裝工程，而被告長家公司於工期
    中除支付部分款項外，餘款三百九十五萬八千五百五十二元即因財務困難而未為
    給付，嗣其乃與被告康軒公司簽立內載「同意爾後有關本工程被告康軒公司應支
    付予被告長家公司之工程款直接由被告康軒公司以監督付款之方式逕行支付被告
    長家公司之下包廠商」之協議書以要求包商繼續施工惟伊於系爭工程將屆完工之
    時，被告乃均拒絕付款，而伊於本件訴訟中乃以被告長家公司給付遲延而對之催
    造並通知解除系爭契約等情，此有其所提工程材料合約書、協議書、請款明細、
    統一發票、出貨單、空調設備計價單、工程估驗計價單、存證信函、新建大樓工
    程契約、新建大樓工程契約轉讓協議書等件在卷可證，被告康軒公司於此固不爭
    執而堪信原告此部分之主張為真實，惟被告康軒公司則另以前揭情詞置辯。經查
    ：
    (1)、被告康軒公司依系爭協議書所載是否已承擔被告長家公司所負之工程債務部
        分：
        按解釋當事人所立書據之真意，以當時之事實及其他一切證據資料為其判斷
        之標準，不能拘泥字面或截取書據中一二語，任意推解致失真意，最高法院
        十九年上字第二八號著有判例。本件被告長家公司乃因自身財務發生困難，
        為確保其所承包之系爭工業大樓工地工程之順利進行，乃與被告康軒公司就
        工地工程之工程款監督付款事宜，訂立內載「一、乙方（即被告長家公司）
        因自身財務發生困難，茲為確保上開康軒文教高雄九層工業大樓工地工程之
        順利進行，同意爾後有關本工程甲方（即被告康軒公司）應支付予乙方之工
        程款，直接由甲方以監督付款之方式，逕行支付予本工程中乙方之下包廠商
        。二、監督付款之方式：下包廠商向乙方請款後，乙方將應支付之金額以書
        面通知甲方，甲方收受書面通知後，雙方同意由甲方直接開立以該下包廠商
        為受款人之支票，逕向該下包廠商為付款。三、甲方僅於乙方得領取之原工
        程合約之總工程款金額範圍內，代為處理乙方下包之監督付款事宜，並不負
        責或保證乙方之下包工程款之完全獲償；乙方與其下包廠商之債權債務關係
        ，與甲方無關。..... 六、乙方僱傭之工地行政人員薪資及勞健保費用由甲
        方轉由乙方代支，爾後再自乙方結算之工程款中扣除。」等語之協議，而被
        告長家公司就上開工程，其最後一次（二十五期及第二期追加減工程）驗收
        請款乃為九十一年七月十六日，被告康軒公司並已於同年八月十六日前付款
        完畢乙節，此有此有協議書、階段請款表、工程款款單傳票、匯款回條聯等
        件在卷可稽，而訂立系爭協議書之時，被告長家公司已施工請款之進度約為
        總工程款之百分之七十六，其施作部分並均已按進度請款完畢，而立協議書
        時並沒有要被告康軒公司為被告長家公司承擔所有債務之意思，另本件原告
        乃係之前即已施作而需後續施工或配合之廠商，故被告長家公司乃將之列為
        第一階段之付款部分等情，並經被告長家公司之工地主任即證人己○○於本
        院九十二年度訴字第四七○號給付工程款事件及本院審理中到庭具結證述在
        卷，另原告請求之系爭工程款乃均係被告間訂立上開協議之前之應付款項乙
        節，亦經原告所自承，是被告康軒公司既係為使上開工程不因被告長家公司
        之財務問題而致後續施工延宕始與被告長家公司訂立上開協議，且被告長家
        公司就已施作部分並均已按進度請款完畢，則被告康軒公司於協商時衡情自
        僅會就嗣後應施工部分而為協議，且亦不可能就其已付款部分再行同意付款
        ，否則其即將受重覆付款之不利益，而業界所謂「監督付款」者，一般即均
        係業主於營造廠商財務週轉發生困難時，為確保其下游承包商願繼續進場完
        成工作，遂承諾將原預定給付予營造廠商之工程款，或將來營造廠商暨下游
        承包商繼續施工得請領之款項，以業主開立票據交付予營造廠商，再同時由
        營造廠商將票據背書轉讓予下游廠商，或由業主直接將營造廠商所得領取之
        金額經會算審核後逕向下游廠商給付等方式以確保營造廠商能將款項支付予
        下游承包商，今被告康軒公司、長家公司既係採上述監督付款之一方式即於
        下包廠商向被告長家公司請款後，由被告長家公司將應支付之金額於以書面
        通知，再由被告康軒公司直接開立以該下包廠商為受款人之支票逕為付款，
        則依該付款方式之慣常目的、業主已付款情形及協議書所訂明之「同意爾後
        有關本工程被告康軒公司應支付予被告長家公司之工程款」、「被告康軒公
        司僅於被告長家公司得領取之原工程合約之總工程款金額範圍內代為處理其
        下包之監督付款事宜，... 被告長家公司與其下包廠商之債權債務關係與被
        告康軒公司無關」等語，該協議書之訂立目的自僅係為解決協議後所生應付
        工程款之給付方式而已，與被告長家公司所負已生債務應如何解決無關，被
        告康軒公司就被告長家公司所負債務並無任何同意予概括承擔之意，原告主
        張被告康軒公司業以系爭協議書而同意承擔被告長家公司所負之前已生工程
        款債務云云自屬無據，原告自不得逕依該協議書而請求被告康軒公司逕為付
        款自明。
    (2)、原告與被告長家公司所訂契約是否業已合法解除及其效力部分：
        本件原告於本件起訴後，乃於九十二年七月八日提出準備書狀一主張有可歸
        責於被告長家公司之事由而以該書狀為解除契約之催告，該書狀並經本院於
        同年月二十四日送達於被告長家公司，而原告嗣於同年九月五日本院言詞辯
        論中即主張解除與被告長家公司間之契約，該言詞辯論筆錄並經本院於同年
        月十九日送達於被告長家公司乙節，此有原告所提準備書狀一暨追加備位聲
        明狀、言詞辯論筆錄、送達證書等件在卷可稽，是被告長家公司就系爭應付
        工程款於原告以與催告有同一效力之本件起訴後既迄未給付，且原告於訴訟
        中亦以被告長家公司具可歸責事由而催告其將解除系爭契約，嗣並經本院送
        達原告主張解除契約之意思表示通知予被告長家公司，則被告長家公司於催
        告給付之逾半年期間後既仍未按約付款，原告以其遲延給付而主張解除系爭
        契約，於法自屬有據。今原告與被告長家公司間之系爭契約既已合法解除而
        溯及訂約時失其效力，其自僅得依民法第二百五十九條之規定請求被告長家
        公司負回復原狀之義務而不得再依原約請求履行，是縱系爭工程款仍在上開
        協議監督付款之範圍內，惟其得據以請求被告長家公司給付工程款之系爭契
        約既已解除，其自無從再向被告長家公司請款，自亦不得援引上開協議書所
        定監督付款之方式由被告康軒公司逕行付款，原告主張依與被告長家公司所
        訂契約及上開協議書內容請求被告應連帶給付系爭工程款及其遲延利息，於
        法自屬無據。
    (3)、系爭空調機器設備現之所有權歸屬部分：
        按動產因附合而為不動產之重要成分者，不動產所有人，取得動產所有權，
        民法第八百十一條定有明文，而動產附合於不動產，而歸不動產所有人取得
        動產所有權者，須以動產因附合而成為不動產之重要成分為要件。所謂成為
        不動產之重要成分，係指此種結合具有固定性、繼續性，而未成為另一獨立
        之定著物而言，最高法院八十四年度台上字第二六二五號著有判決。查系爭
        空調機器設備中之螺旋式冰水機組及冰水泵、備用水泵、冷卻水泵各乙台乃
        均設置於系爭工業大樓之地下二樓，其中之螺旋式冰水機組腳座乃以八組固
        定器定著於地板之上，泵浦則各以機座固定於地板之上，而組合式空氣調節
        箱（各樓層設置乙台，惟二、三樓共用乙台）及小型冷風機等乃均以螺絲及
        輕鋼架等物固定於各層樓板（天花板）之上，而現場除九樓天花板之輕鋼架
        尚未裝置完成而可見及該層設置之空氣調節箱、小型冷風機之外，其餘各層
        所設置之空氣調節箱、小型冷風機等設備乃均因天花板均已完成而隱藏其上
        ，而上開各物並均業已運轉使用乙節，此經本院到場勘驗屬實，並製有勘驗
        筆錄及照片等附卷足憑，另上開工業大樓乃由被告康軒公司任起造人，該樓
        嗣於九十一年八月三十日竣工，並於同年十二月十九日核發使用執照，且於
        九十二年一月十七日以門牌編號高雄市○鎮區○○路三號完成建物所有權登
        記，亦有使用執照、建物登記謄本在卷足憑，是系爭屬動產之空調機器設備
        既均已以機座、固定器或螺絲、鋼架等物定著於該大樓之地板或各層樓板之
        上，且並已提供該大樓空調所需之運轉，其與該大樓之結合自業具有固定性
        與繼續性，而該諸空調機器設備乃係現代大樓所不可或缺之機能設備，惟其
        乃須設置附屬於建築物之內始能發揮而常助其正常效用，其自係非具獨立性
        之定著物而屬系爭大樓運作之重要成分，該諸空調機器設備之動產自已因附
        合而成為上開工業大樓之重要成分而由該不動產所有人即被告康軒公司取得
        其所有權，原告對之原有之所有權自已歸於消滅而不得再行據此主張權利自
        明。至原告雖以其與被告長家公司就系爭空調機器設備之買賣乃約定「在未
        正式完成交接結算前，雙方均不得轉讓、轉賣或貸與第三人，或以供抵押權
        及其他擔保」，現該設備尚未完工，亦未經被告康軒公司驗收點交而仍屬其
        所有云云，惟原告與被告長家公司就系爭空調機器設備所為之約定效力乃存
        於其等之間而僅有債之效力，其並無物權之追及效力而得及於第三人之被告
        康軒公司，被告康軒公司得否取得系爭設備之所有權自不受此約定之影響，
        原告主張尚屬無據，附此敘明。
    綜上所述，被告康軒公司與被告長家公司訂立系爭協議書之目的，僅係為解決協
    議後所生應付工程款之給付方式而未有概括承擔被告長家公司所負工程款債務之
    意，而原告與被告長家公司所訂契約業因原告主張解除而已溯及訂約時失其效力
    ，其僅得依民法第二百五十九條之規定請求被告長家公司負回復原狀之義務而不
    得再向被告長家公司請款或援引協議書所定監督付款之方式向被告康軒公司請求
    逕行付款，另系爭空調機器設備已因附合成為被告康軒公司所有上開工業大樓之
    重要成分而由被告康軒公司取得其所有權，原告對之原有之所有權業已歸於消滅
    ，從而本件原告依與被告長家公司所訂契約或系爭協議書請求被告應連帶給付如
    先位聲明所示之金額及其遲延利息，或依所有權之權源備位聲明被告應將如備位
    聲明所示之空調設備予以返還，依法均屬無據而應予以駁回，而原告之訴既經駁
    回，其假執行之聲請已失所附，亦應併予駁回。
五、據上論結，本件原告之訴為無理由，合依民事訴訟法第七十八條，判決如主文。
中      華      民      國     九十二     年      十      月     八     日
                                民事第五庭
~B法  官  黃  宏  欽
右為正本係照原本作成。
如不服本判決，應於判決送達後廿日內，向本院提出上訴狀並表明上訴理由，如於本
判決宣示後送達前提起上訴者，應於判決送達後十日內補提上訴理由書（須附繕本）。
中      華      民      國      九十二    年      十      月     八     日
~B法院書記官  史華齡


司法院資訊處製作；財團法人民間司法改革基金會備份。
